臺灣臺南地方法院民事判決
110年度訴字第1372號
原      告  蔡聯芳  
訴訟代理人  陳進長律師
被      告  蔡忻惠  

訴訟代理人  賴鴻鳴律師
            黃俊達律師
            陳妍蓁律師
            陳思紐律師
            張嘉琪律師
上列當事人間請求返還不當得利事件，經本院於民國111年2月10
日言詞辯論終結，判決如下：
    主  文
原告之訴駁回。
訴訟費用由原告負擔。
    事實及理由
  一、原告起訴主張：被告於民國103年1月以原告之配偶蔡洪雪
      香因原告所經營之全台亞企業有限公司（下稱全台亞公司
      ）虧損，已無支付能力，致付不出房貸為由，拜託被告先
      幫忙付房貸，被告即自89年5月3日起至97年7月21日止，
      逐月以電匯或ATM轉帳方式，將蔡洪雪香指示之金額轉入
      原告在荷蘭銀行松山分行所申設之039—81286號帳戶内，
      總計共支出新臺幣（下同）1,448,535元為由，向本院起
      訴請求蔡洪雪香清償被告所代墊之借款，經本院103年度
      訴字第52號、臺灣高等法院臺南分院103年度上字第93號
      、最高法院104年度台上字第2038號判決確定(下稱民事前
      案)蔡洪雪香應給付被告1,145,100元。惟被告自89年5月3
      日起至97年7月21日止，逐月以電匯或ATM轉帳方式所轉入
      原告在荷蘭銀行松山分行所申設之039—81286號帳戶内之
      金錢，其實係挪用自原告所經營之建鑫實業社之帳款，原
      告爰依法起訴請求被告返還所挪用之款項。建鑫實業社之
      名義上負責人雖為被告，惟實際經營及所有人為甲○○，因
      被告為原告之胞姐，原告遂將建鑫實業社之收支委由被告
      處理，被告未經原告同意即將其所保管之建鑫實業社之資
      金挪用借貸予蔡洪雪香，被告之挪用行為顯已侵害建鑫實
      業社之權益而致被告受利益，從而，原告自得依不當得利
      之規定，請求被告返還其所挪用之金額。被告自90年11月
      19日起至97年7月21日止匯借給蔡洪雪香之金額總計為1,1
      45,100元，被告係於建鑫實業社91年7月24日成立後即開
      始挪用建鑫實業社之資金借予蔡洪雪香，扣除90年11月19
      日至91年4月8日之匯借金額71,400元，總計被告共挪用建
      鑫實業社1,073,700元之資金。為此，原告爰依不當得利
      之規定，請求被告返還其所受利益。並聲明：被告應給付
      原告1,073,700元，並自起訴狀繕本送達翌日起至清償日
      止，按週年利率百分之5計算之利息。訴訟費用由被告負
      擔。
  二、被告之答辯：有關被告是否有幫弟媳蔡洪雪香（即原告配
      偶)代墊荷蘭銀行房屋貸款，而對蔡洪雪香有借款返還請 
      求權乙節，業經民事前案判決確定。原告於民事前案一審
      係蔡洪雪香訴訟代理人，復為民事前案二審之證人，足見
      原告於民事前案參與甚深，堪稱「實質當事人」。然原告
      於民事前案從未主張被告代墊款項是挪用建鑫實業社帳款
      (甲○○在民事前案稱建鑫實業社是本件被告的，伊在建鑫
      實業社上班，被告代墊房屋貸款是伊在建鑫上班的報酬云
      云），今卻在民事前案確定將近六年之後，又瞎掰另一套
      說辭，稱被告是挪用建鑫實業社帳款，被告實感莫名。民
      事前案確定後，被告對蔡洪雪香提起強制執行，原告與蔡
      洪雪香、洪雪鑾 (蔡洪雪香之妹)共同以虛假債權向本院
      民事執行處聲請參與分配，經被告提起刑事告訴，經本院
      108年度易字第654號判決甲○○三人以上共同犯詐欺得利未
      遂罪，處有期徒刑10月，原告提起上訴，經臺灣高等法院
      臺南分院109年度上訴字第1102號、最高法院110年度台上
      字第4276號上訴駁回確定。原告不思反躬自省，竟為謀報
      復，於刑事判決確定又提起本件訴訟遂其惡意騷擾之目的
      。原證四是被告之私人帳冊，紀錄中包被告私人支出，如
      ：「10/14鳳梨+香瓜95」、「10/23父匯款」、「11/5母
      家用」，另也包含被告為原告一家人墊付之款項，如：「
      10/14宏中華卡573」（蔡啟宏卡費，原告之子）、「10/1
      4宏家用3000」（蔡啟宏家用）、「10/16雪香華僑卡」（
      蔡洪雪香卡費）、「1/6嘉誼奶粉 」（蔡啟宏女兒等等，
      足徵原證四根本不是建鑫實業社帳冊，原告主張原證四是
      建鑫實業社帳冊，請原告負舉證責任。原告之所以會取得
      被告之私人帳冊，是因為原告長期向被告借款，被告為向
      原告請求返還借款，遂提出私人帳冊為對帳資料。民事前
      案已認定1,145,100元均係由被告金融帳戶直接轉帳入原
      告金融帳戶，根本與建鑫實業社無關。又依前案認定，足
      徵原告自89年起就陷於經濟困頓，所經營公司亦多所負債
       (全台亞公司就是因為信用不良，被銀行列為拒絕往來戶
      ，無法再開支票，才以建鑫實業社名義換殼再起），原告
      跟他的公司因為缺錢向被告借錢都來不及，哪裡還有錢給
      被告挪用？並聲明：原告之訴駁回。訴訟費用由原告負擔
      。
  三、得心證之理由：
　(一)按無法律上之原因而受利益，致他人受損害者，應返還其
      利益。民法第179條定有明文。是根據民法第179條之規定
      ，不當得利返還請求權之成立，須當事人間有財產之損益
      變動，即一方受財產之利益，致他方受財產上之損害，且
      無法律上之原因。即不當得利返還請求權之成立，以返還
      義務人無法律上之原因而受利益為前提要件。主張不當得
      利請求權存在之當事人，對於不當得利請求權之成立要件
      應負舉證責任，即應證明他方係無法律上之原因而受利益
      ，致其受有損害。按當事人主張有利於己之事實，就其事
      實有舉證之責任。但法律別有規定，或依其情形顯失公平
      者，不在此限，民事訴訟法第277條定有明文。按民事訴
      訟如係由原告主張權利者，應先由原告負舉證之責，若原
      告先不能舉證，以證實自己主張之事實為真實，則被告就
      其抗辯事實即令不能舉證，或其所舉證據尚有疵累，亦應
      駁回原告之請求。
　(二)查：
　　⒈原告主張前情，並提出民事前案之歷審判決書、帳冊為證
      ，惟被告否認原告之主張，並以前詞為辯。則原告自應就
      被告有無法律原因受有利益，致原告受有損害之要件事實
      ，負舉證之責。
　　⒉原告主張被告挪用建鑫實業社資金，借予訴外人蔡洪雪香
      ，原告為建鑫實業社實際負責人，因此受有損害等語，是
      原告應先舉證證明其為建鑫實業社之負責人，始有再為審
      認其他要件事實之必要。依卷附商業登記基本資料所示，
      建鑫實業社之組織類型為獨資，負責人為被告(訴字卷第1
      27頁)。原告雖主張於97年4月間，向訴外人南都汽車股份
      有限公司購買一輛自小客貨車，領照名稱為建鑫實業社，
      使用人為原告，該車保險單之被保險人欄記載建鑫實業社
      (使用人：甲○○)，足證該實業社實際負責人為原告云云，
      並提出汽車買賣契約書、汽車保險單、保險費收據為證(
      訴字卷第131-135頁)。然上開汽車之買賣、保險與使用等
      事宜，與建鑫實業社實際負責人之認定，並無待證事項之
      證據法則的必然關聯性；亦即縱原告曾出資購買上開汽車
      ，並以建鑫實業社領照、保險，亦無法據此認為原告即為
      建鑫實業社之實際負責人。
　　⒊參以原告於另案民事前案中，以證人身分具結證稱：伊是
      建鑫實業社的員工，被上訴人(即本件被告)是老闆，每月
      給伊三萬元等語(本院調閱之民事前案二審上字卷第140-1
      41、145頁)；又原告於該另案民事前案之一審程序，擔任
      該案被告之訴訟代理人，並於審理時陳稱：建鑫實業社只
      有僱傭其一個員工，每月薪水是三萬元等語(本院調閱之
      民事前案一審訴字卷第40頁及其背面)，可知原告於民事
      前案中以訴訟代理人身分、證人身分所為之陳述、證述，
      均非敘及其為建鑫實業社之實際負責人，而係受僱之員工
      ；乃原告如是陳述於前，卻於本件提起訴訟主張其為該實
      業社之實際負責人云云，於禁反言原則已有悖離，其主張
      之可信度實屬可議。
　　⒋原告另請求調查證人蔡洪雪香，企以證明原告為建鑫實業
      社之實際負責人乙節(訴字卷第129頁)，然則本件原告曾
      於民事前案擔任該案被告即蔡洪雪香之訴訟代理人，原告
      於該前案中以訴訟代理人身分所為之陳述，其效力即歸屬
      於蔡洪雪香，且蔡洪雪香為原告之配偶，關係甚密，足認
      蔡洪雪香之證詞，必因前述禁反言原則、配偶關係等因素
      而陷於證明力極為薄弱之境地，實難認有調查之必要。
　　⒌依此，原告並未舉證證明其為建鑫實業社之實際負責人，
      則其進而主張被告挪用建鑫實業社之資金云云，即與原告
      並無關涉，自無再予審認此部分主張之必要。同理，原告
      提出原證四，主張其上之記載有牽涉營業收入者等情(訴
      字卷第62頁)，亦無再予斟酌之必要。
　(三)綜上，原告未能舉證證明被告有何無法律上原因受有利益
      ，致原告受有損害之情形，則其依不當得利之規定，請求
      如訴之聲明，自無依據，難認有理，應予駁回。兩造其餘
      主張、陳述及所提之證據暨攻擊防禦方法，經本院斟酌後
      ，認為均不足以影響本判決之結果，無庸再逐一予以論述
      。
  四、據上論結，原告之訴為無理由，依民事訴訟法第78條，判
      決如主文。
中　　華　　民　　國　　111 　年　　3 　　月　　10　　日
                  民事第一庭    法  官　盧亨龍  
以上正本係照原本作成。 
如不服本判決，應於送達後20日內，向本院提出上訴狀並表明上
訴理由（須附繕本）。如委任律師提起上訴者，應一併繳納上訴
審裁判費。
中　　華　　民　　國　　111 　年　　3 　　月　　14　　日
                                書記官  謝婷婷